【裁判字號】    97,訴,1459
【裁判日期】    980227
【裁判案由】    偽造文書
【裁判全文】
臺灣臺北地方法院刑事判決              97年度訴字第1459號
公  訴  人  臺灣臺北地方法院檢察署檢察官
被      告  甲○○
選任辯護人  廖芳萱律師
            陳鴻琪律師
被      告  丁○○
選任辯護人  黃重鋼律師
            李詩皓律師
            林詠嵐律師
被      告  乙○○
選任辯護人  林美倫律師
            陳勵新律師
            張衛航律師
被      告  丙○○
選任辯護人  謝思賢律師
            李傳侯律師
上列被告等因偽造文書案件，經檢察官提起公訴（九十七年度偵
字第三六六二號），本院判決如下：
    主  文
甲○○共同行使偽造私文書，足以生損害於公眾及他人，處有期
徒刑參月，如附表編號一所示偽造之「傅萁」之署押壹枚沒收
之，減為有期徒刑壹月又拾伍日，如附表編號一所示偽造之「傅
萁」之署押壹枚沒收之；又行使偽造私文書，足以生損害於公
眾及他人，處有期徒刑參月，如附表編號二所示偽造之「傅萁
」之署押壹枚沒收之；又共同行使偽造私文書，足以生損害於公
眾及他人，處有期徒刑參月，如附表編號三所示偽造之「傅萁
」之署押壹枚沒收之；又共同行使偽造私文書，足以生損害於公
眾及他人，處有期徒刑參月，如附表編號四所示偽造之「傅萁
」之署押壹枚沒收之。應執行有期徒刑拾月，緩刑貳年，並向公
庫支付新臺幣柒萬元。如附表所示偽造之「傅萁」之署押共肆
枚均沒收之。
丁○○共同行使偽造私文書，足以生損害於公眾及他人，累犯，
處有期徒刑肆月，如附表編號一所示偽造之「傅萁」之署押壹
枚沒收之，減為有期徒刑貳月，如附表編號一所示偽造之「傅
萁」之署押共壹枚沒收之；又共同行使偽造私文書，足以生損害
於公眾及他人，累犯，處有期徒刑肆月，如附表編號三所示偽造
之「傅萁」之署押壹枚沒收之；又共同行使偽造私文書，足以
生損害於公眾及他人，累犯，處有期徒刑肆月，如附表編號四所
示偽造之「傅萁」之署押壹枚沒收之。應執行有期徒刑玖月，
如附表編號一、三、四所示偽造之「傅萁」之署押共參枚均沒
收之。
乙○○共同行使偽造私文書，足以生損害於公眾及他人，處有期
徒刑參月，如易科罰金，以新臺幣壹仟元折算壹日。緩刑貳年，
並向公庫支付新臺幣伍萬元。如附表編號三所示偽造之「傅萁
」之署押壹枚沒收之。
丙○○共同行使偽造私文書，足以生損害於公眾及他人，處有期
徒刑參月，如易科罰金，以新臺幣壹仟元折算壹日。緩刑貳年，
並向公庫支付新臺幣陸萬元。如附表編號四所示偽造之「傅萁
」之署押壹枚沒收之。
    事  實
一、甲○○自民國九十一年二月一日起至九十六年十二月四日止
    ，擔任立法委員傅萁之國會辦公室主任，負責協助立法委
    員法案及預算之審查、新聞稿之撰寫及發布、選民服務案件
    處理，以及立法委員行程之安排等業務。詎甲○○明知丁○○（前因誣告案件，經本院於九十一年十一月十二日以八十
    八年度易字第二二二七號判處有期徒刑三月，嗣經臺灣高等
    法院於九十二年四月二十三日以九十一年度上易字第三三九
    六號判決駁回上訴確定，於九十二年六月六日易科罰金執行
    完畢）、蔡萬議（另經檢察官為不起訴處分）、乙○○及丙○○均非傅萁之助理，丁○○亦知悉乙○○、丙○○並非
    傅萁之助理，而乙○○、丙○○亦知自己並非傅萁之助
    理，竟均未經傅萁之同意或授權，甲○○即分別與丁○○
    、乙○○及丙○○共同基於行使偽造文書之犯意聯絡，先由
    乙○○、丙○○將其照片及身分資料交付丁○○，由丁○○
    將其自己與乙○○、丙○○之照片及身分資料交付甲○○，
    再由甲○○以傅萁之名義填寫「立法院立法委員領用助理
    、司機識別證申請表」四張，並各在申請書上偽造「傅萁
    」之簽名各一枚，及盜用其保管傅萁之印章蓋用印文各一
    枚在其上偽造完成後，再分別於九十六年三月十五日、九十
    六年四月二十七日、九十六年六月八日及九十六年八月十四
    日持該申請表向立法院人事處行使之，使立法院人事處承辦
    人員經審查後誤以為丁○○、蔡萬議、乙○○及丙○○確係
    傅萁欲申請助理證之助理，而准予核發丁○○、蔡萬議、
    乙○○及丙○○立法委員助理證各一張，足以生損害於傅
    萁及立法院關於立法委員助理證管理之正確性。
二、甲○○、丁○○、乙○○及丙○○取得上開立法院核發之助
    理證後，乃以公務需要為由，為下列犯行：
  (一)甲○○、丁○○共同基於使公務員登載不實之犯意聯絡，於
    九十六年間（確實時間不詳），以前開申請所得之立法委員
    助理證，由甲○○填寫「立法院委員、助理機場借證函申請
    表」一紙，持向立法院秘書處公共關係事務室申請機場公務
    接待證，使不知情之秘書處承辦人員依其所請而登載於函文
    中請警政署航空警察局核發機場公務接待證，致丁○○得以
    於九十六年三月二十五日持該立法委員助理證及該函文在桃
    園國際機場換取機場公務接待證而通過公務門之管制區，足
    以生損害於立法院秘書處公共關係處及航空警察局機場對於
    公務接待證管理及管制區人員進出控制之正確性。
  (二)甲○○、丁○○、乙○○復以公務需要為由，共同基於使公
    務員登載不實之犯意聯絡，於九十六年間（確實時間不詳）
    ，以前開申請所得之立法委員助理證，由甲○○填寫「立法
    院委員、助理機場借證函申請表」一紙，持向立法院秘書處
    公共關係事務室申請機場公務接待證，使不知情之秘書處承
    辦人員依其所請而登載於函文中請警政署航空警察局核發機
    場公務接待證，致丁○○及乙○○得以於九十六年九月一日
    持該立法委員助理證及該函文在桃園國際機場換取機場公務
    接待證而通過公務門之管制區，足以生損害於立法院秘書處
    公共關係處及航空警察局機場對於公務接待證管理及管制區
    人員進出控制之正確性。
  (三)甲○○、丁○○、丙○○又以公務需要為由，共同基於使公
    務員登載不實之犯意聯絡，於九十六年間（確實時間不詳）
    ，以前開申請所得之立法委員助理證，由甲○○填寫「立法
    院委員、助理機場借證函申請表」一紙，持向立法院秘書處
    公共關係事務室申請機場公務接待證，使不知情之秘書處承
    辦人員依其所請而登載於函文中請警政署航空警察局核發機
    場公務接待證，致丁○○及丙○○得以於九十六年九月十三
    日持該立法委員助理證及該函文在桃園國際機場換取機場公
    務接待證而通過公務門之管制區，足以生損害於立法院秘書
    處公共關係處及航空警察局機場對於公務接待證管理及管制
    區人員進出控制之正確性。嗣因丁○○、丙○○持立法委員
    助理證、機場公務接待證及變造馬來西亞護照出境時（行使
    變造特種文書罪部分另經臺灣桃園地方法院檢察署檢察官偵
    辦中），經內政部入出國及移民署國境事務大隊當場查獲，
    傅萁經媒體報導，始查知上情而報警處理。
三、案經傅萁訴由臺北市政府警察局中正第一分局報告臺灣臺
    北地方法院檢察署檢察官偵查起訴。
    理  由
一、本案認定事實所引用之證據資料，被告甲○○、丁○○、乙○○及丙○○及辯護人等於本院審理期日調查證據時，均陳
    明同意引用為本案證據，且本院審酌證人所為之供述證據及
    非供述證據，於言詞陳述及書面作成時之情況均屬適當，依
    刑事訴訟法第一百五十九條之五之規定，均有證據能力，合
    先敘明。
二、上揭犯罪事實，業據被告甲○○、乙○○及丙○○於本院審
    理中坦承不諱，惟被告丁○○矢口否認涉有前揭犯行，辯稱
    ：伊是透過甲○○取得傅萁之立法委員助理證，至於甲○○如何取得，伊不清楚，伊曾經擔任過立法委員張清芳之助
    理，知道取得助理證需要立法委員同意，但伊以為傅萁同
    意發給伊助理證，伊才會幫忙乙○○、丙○○取得立法委員
    助理證，並以此辦理機場公務接待證，方便進出機場公務門
    ，伊當時也有幫傅萁在花蓮地區助選，並擔任樁腳，伊認
    為這是一種立法委員的選民服務活動，只是不知道甲○○是
    否曾跟傅萁溝通過云云。經查：
  (一)上揭犯罪事實，業據被告甲○○、乙○○及丙○○於本院審
    理中均坦承在卷，核與告訴人傅萁指訴情節大致相符，並
    有立法院立法委員傅萁助理申請及作廢時間一覽表（偵查
    卷第三四頁）、立法院立法委員領用助理、司機識別證申請
    表四紙（偵查卷第三五至三八頁）、法律修正案、提案之傳
    真（偵查卷第七四至九八頁）、立法院秘書處九十七年四月
    十日台立秘字第０九七０六００二一０號函暨立法院委員、
    助理機場借證函申請表三紙、立法院秘書處函三紙（偵查卷
    第一三二至一三九頁）、立法院人事處九十七年四月十日台
    立人字第０九七一四０一三六二號函（偵查卷第一四一頁）
    、立法院人事處九十七年九月十九日台立人字第０九七一四
    ０二八二六號函（本院卷第六四頁）、立法院秘書處九十七
    年九月十九日台立秘字第０九七０六００五二九號函各一紙
    附卷可稽（本院卷第六三頁）。堪信被告甲○○、乙○○及
    丙○○此部分之自白為真實而可採信。
  (二)被告丁○○雖矢口否認上揭犯行，並以前詞置辯。然證人甲○○於本院審理中結證稱：「他（指被告丁○○）之前是立
    院張清芳委員之助理，從九十二年到九十三年之間當時認識
    」、「當時我有請他幫忙，就他水公司在花蓮地區的客戶那
    邊請他宣傳支持傅萁委員」、「並沒有成立後援會，應該
    是有幫忙宣傳，沒有實際從事選務工作，僅止於宣傳而已」
    、「我有跟丁○○提過，九十六年為立委之競選年，年初的
    時候請他幫忙在花蓮那邊跟公司及客戶宣傳，他並沒有從事
    選務工作，因為當時還沒有開始競選立委，競選立委時，他
    也沒有幫忙從事選務工作，也僅止於宣傳而已」、「我有請
    他與經銷商的關係，希望他們能夠支持傅萁委員」等語（
    見本院卷第一一九頁背面至一二０頁）。可知被告丁○○雖
    曾接受證人甲○○之請託為告訴人傅萁助選，但僅止於宣
    傳拉票活動，並未實際擔任助理等職務。又證人甲○○於本
    院審理中亦結證稱：「我沒有告訴傅萁委員丁○○要辦理
    助理證」、「丁○○是說要接國外的客戶，所以我把他當成
    選民服務處理，讓他方便，因為我之前也有請他幫忙」等語
    （見本院卷第一二一頁）。則證人甲○○雖將辦理立法委員
    助理證之事視為選民服務活動，但確未告知告訴人傅萁。
    參諸被告丁○○亦曾擔任立法委員助理，亦應知悉立法委員
    助理證辦理流程，立法委員助理證應係核發予實際擔任助理
    之人，始得以此證明執行職務，不應積非成是，將辦理立法
    委員助理證視為選民服務活動之一，以免紊亂立法院管理及
    相關公務執行之正確性。況被告丁○○亦自承辦理立法委員
    助理證係為方便辦理機場公務接待證，以方便客戶進出機場
    公務門，顯與立法委員助理職務無關，竟仍央求甲○○偕同
    辦理立法委員助理證及機場公務接待證，堪信其應知悉此非
    立法委員助理職務範圍內之事項，亦未得告訴人傅萁之同
    意或授權。被告丁○○所辯，均為卸責之詞，不足採信。是
    綜上所述，本件事證明確，被告等犯行洵堪認定，應予依法
    論科。
三、核被告甲○○、丁○○、乙○○、丙○○就犯罪事實一部分
    所為，均各犯刑法第二百十六條、第二百十條之行使偽造私
    文書罪。而被告甲○○、丁○○就犯罪事實二(一)部分所為，
    則係犯刑法第二百十六條、第二百十四條之行使使公務員登
    載不實罪。被告被告甲○○、丁○○、乙○○就犯罪事實二
    (二)部分所為，則係犯刑法第二百十六條、第二百十四條之行
    使使公務員登載不實罪。被告甲○○、丁○○、丙○○就犯
    罪事實二(三)部分所為，亦犯刑法第二百十六條、第二百十四
    條之行使使公務員登載不實罪。被告甲○○與被告丁○○就
    犯罪事實一如附表編號一部分，及被告甲○○與被告乙○○
    、丁○○就犯罪事實一如附表編號三部分，及被告甲○○與
    被告丁○○、丙○○就犯罪事實一如附表編號四部分，及被
    告甲○○、丁○○就上開犯罪事實二(一)部分，及被告甲○○
    、乙○○、丁○○就上開犯罪事實二(二)部分，及被告甲○○
    、丁○○、丙○○就上開犯罪事實二(三)部分所為之犯行，各
    有犯意聯絡及行為分擔，均為共同正犯。被告甲○○偽造「
    傅萁」署押（簽名）及盜用印章蓋用印文之行為，為偽造
    私文書之階段行為，而其偽造私文書之低度行為，復為行使
    偽造私文書之高度行為所吸收，不另論罪。被告等使公務員
    登載不實之行為，亦為行使公務員登載不實之行為所吸收，
    亦不另論罪。又被告甲○○、丁○○、乙○○及丙○○所犯
    行使偽造私文書罪，及行使使公務員登載不實罪，仍屬廣義
    之一行為觸犯數罪名，應依刑法第五十五條之規定，從一重
    之行使偽造私文書罪處斷。又被告被告甲○○所犯上開四次
    行使偽造私文書罪，及被告丁○○所犯上開三次行使偽造私
    文書罪，各犯意個別，行為有異，均應予分論併罰。又查，
    被告丁○○前因誣告案件，經本院於九十一年十一月十二日
    以八十八年度易字第二二二七號判處有期徒刑三月，嗣經臺
    灣高等法院於九十二年四月二十三日以九十一年度上易字第
    三三九六號判決駁回上訴確定，於九十二年六月六日易科罰
    金執行完畢，有臺灣高等法院被告全國前案紀錄表可按，其
    於有期徒刑執行完畢後五年內再犯本案有期徒刑以上之罪，
    為累犯，均應依刑法第四十七條第一項規定加重其刑。爰審
    酌被告甲○○擔任立法委員助理，竟不思忠於職務，為求一
    時方便，未得告訴人傅萁之同意，即任意申辦被告丁○○
    、乙○○及丙○○立法委員助理證，藉此辦理機場公務接待
    證以方便經由管制區出入國境，破壞立法院對於助理證管理
    及航空警察局對於機場公務接待證與管制區進出之正確性，
    且損害告訴人傅萁之權益，並斟酌其等素行、生活狀況、
    品行、智識程度、犯罪動機、目的，及犯罪後之態度等一切
    情狀，分別量處如主文所示之刑，並就被告甲○○、丁○○
    部分各定其應執行刑，另就被告乙○○、丙○○部分諭知易
    科罰金折算標準，以示懲儆。又如附表所示「立法院立法委
    員領用助理、司機識別證申請表」四張偽造之「傅萁」之
    簽名四枚，為偽造之署押，不問屬於犯人與否，爰均依刑法
    第二百十九條沒收之。至如附表所示「立法院立法委員領用
    助理、司機識別證申請表」四張上「傅萁」之印文，應係
    被告甲○○使用其所保管之告訴人傅萁所蓋用，為盜用之
    印文，爰不併予宣告沒收，附此敘明。末查，本案被告甲○○、丁○○於九十六年三月十五日行使偽造私文書，及於九
    十六年三月二十五日行使公務員登載不實之犯行，犯罪時間
    均係於九十六年四月二十四日之前，且無中華民國九十六年
    罪犯減刑條例所定不得減刑之情形，爰依同條例第二條第一
    項第三款規定減其宣告刑二分之一。茲查，被告甲○○、乙○○及丙○○前未曾受有期徒刑之宣告，此有臺灣高等法院
    被告前案記錄表在卷可憑，被告甲○○擔任告訴人傅萁之
    立法委員助理，其所為內心仍屬出於協助告訴人傅萁辦理
    選務，而被告乙○○、丙○○行使偽造立法委員助理證之主
    要意圖，僅在於方便進出機場管制區，惡性非重，犯後復均
    坦承犯行，尚具悔意。是本院認命被告甲○○、乙○○及丙○○分別向公庫支付七萬元、五萬元及六萬元已與被告等之
    犯行相當，並認其經本件偵審程序及科刑教訓，自當知所警
    惕，因認原審所宣告之刑，以暫不執行為適當，爰併諭知緩
    刑二年，並命被告為如主文所示支付公庫一定之金額，以勵
    自新。
四、公訴意旨另以：被告甲○○明知丁○○、蔡萬議、乙○○及
    丙○○均非傅萁之助理，丁○○亦知悉乙○○、丙○○並
    非傅萁之助理，而乙○○、丙○○亦知自己並非傅萁之
    助理，竟均未經傅萁之同意或授權，甲○○即與丁○○、
    蔡萬議、乙○○及丙○○共同基於行使偽造文書之犯意聯絡
    ，先由乙○○、丙○○將其照片及身分資料交付丁○○，由
    丁○○將其自己與乙○○、丙○○之照片及身分資料交付甲○○，再由被告甲○○以告訴人傅萁之名義填寫「立法院
    立法委員領用助理、司機識別證申請表」四張，並各在申請
    書上偽造「傅萁」之簽名及盜用其印文各一枚，再分別於
    九十六年三月十五日、九十六年四月二十七日、九十六年六
    月八日及九十六年八月十四日持該申請表向立法院人事處行
    使之，使立法院人事處承辦人員誤以為被告丁○○、蔡萬議
    、乙○○及丙○○真係告訴人傅萁之助理，而准予核發被
    告丁○○、蔡萬議、乙○○及丙○○立法委員助理證各一張
    ，足以生損害於告訴人傅萁及立法院關於立法委員助理證
    管理之正確性，因認被告甲○○、丁○○、乙○○、丙○○
    此部分亦涉犯刑法第三百三十九條第一項之詐欺取財罪嫌。
    惟查，被告甲○○於本院審理中以證人身分結證稱：「機場
    借證不用還，只要還給航警局，我們只是出示一張公文，助
    理證丁○○沒有還。如果要還的話，正常的程序是我要拿到
    人事室去註銷，因為人事室有管制助理人數，因為他沒有還
    ，所以我有出具一張切結書，就到人事室去註銷掉，因為我
    覺得這是選民服務，使用完，我就把他註銷」、「好像有跟
    他說過，接機還之後就要還」、「辦公室的事情是我在處理
    ，我是把接機這件事情，當成是選民服務，因為選民服務範
    圍很廣，所以才會去辦理助理證，及出示公文辦理接機證，
    這是壹個過程，因為要接機所以需要這些文件」等語（見本
    院卷第一二一頁背面至一二二頁）。顯見被告甲○○、丁○○、乙○○及丙○○辦理立法委員助理證係為申請機場公務
    接待證以方便進出機場管制區，使用完畢後會註銷，並非終
    局保有立法委員助理證，其等主觀上應無不法所有之意圖，
    尚難逕以詐欺取財罪嫌相繩，此部分不能證明被告等犯罪。
    此外復查無其他積極證據足資認定被告甲○○、丁○○、乙○○、丙○○涉有詐欺取財犯行，原應為無罪諭知，惟公訴
    意旨認此部分與前揭有罪部分具有想像競合犯之裁判上一罪
    關係，爰不另為無罪諭知。
據上論斷，應依刑事訴訟法第二百九十九條第一項前段，刑法第
二十八條、第二百十六條、第二百十條、第二百十四條、第五十
五條、第二百十九條、第四十七條第一項、第四十一條第一項前
段、第七十四條第一項第一款、第二項第四款，刑法施行法第一
條之一，判決如主文。
本案經檢察官徐則賢到庭執行職務。
中    華    民    國      98     年    2    月    27  日
                  刑事第十三庭審判長法  官 許泰誠
                                    法  官 陳君鳳
                                    法  官 郭顏毓
上正本證明與原本無異。
如不服本判決應於收受送達後10日內向本院提出上訴書狀，並應
敘述具體理由；其未敘述上訴理由者，應於上訴期間屆滿後20日
內向本院補提理由書（均須按他造當事人之人數附繕本）「切勿
逕送上級法院」。告訴人或被害人如對於本判決不服者，應具備
理由請求檢察官上訴，其上訴期間之計算係以檢察官收受判決正
本之日期為準。
                                     書記官 潘文賢
中    華    民    國    98    年    3     月    5     日
附錄本案論罪科刑法條全文：
刑法第二百十六條
行使第二百十條至第二百十五條之文書者，依偽造、變造文書或
登載不實事項或使登載不實事項之規定處斷。
刑法第二百十條
偽造、變造私文書，足以生損害於公眾或他人者，處五年以下有
期徒刑。
刑法第二百十四條
明知為不實之事項，而使公務員登載於職務上所掌之公文書，足
以生損害於公眾或他人者，處三年以下有期徒刑、拘役或五百元
以下罰金。
附表：
┌─┬───────────┬────┬────┬───┐
│編│     偽造之文書       │偽造之署│ 數 量  │申請人│
│號│     （申請日期）     │押      │        │      │
├─┼───────────┼────┼────┼───┤
│一│立法院立法委員領用助理│傅萁  │一枚    │丁○○│
│  │、司機識別證申請表    │（簽名）│        │      │
│  │（九十六年三月十五日）│        │        │      │
├─┼───────────┼────┼────┼───┤
│二│立法院立法委員領用助理│傅萁  │一枚    │蔡萬議│
│  │、司機識別證申請表    │（簽名）│        │      │
│  │（九十六年四月二十七日│        │        │      │
│  │）                    │        │        │      │
├─┼───────────┼────┼────┼───┤
│三│立法院立法委員領用助理│傅萁  │一枚    │乙○○│
│  │、司機識別證申請表    │（簽名）│        │      │
│  │（九十六年六月八日）  │        │        │      │
├─┼───────────┼────┼────┼───┤
│四│立法院立法委員領用助理│傅萁  │一枚    │丙○○│
│  │、司機識別證申請表    │（簽名）│        │      │
│  │（九十六年八月十四日）│        │        │      │
└─┴───────────┴────┴────┴───┘


司法院資訊處製作；財團法人民間司法改革基金會備份。
